---
title: Conectándose a un sistema HPC remoto
teaching: 25
exercises: 10
---

```{r, echo=FALSE}
# Source the external configuration script
source("load_config.R")
```

::::::::::::::::::::::::::::::::::::::: objectives

- Configurar el acceso seguro a un sistema HPC remoto.
- Conectarse a un sistema HPC remoto.

::::::::::::::::::::::::::::::::::::::::::::::::::

:::::::::::::::::::::::::::::::::::::::: questions

- ¿Cómo inicio sesión en un sistema HPC remoto?

::::::::::::::::::::::::::::::::::::::::::::::::::

## Conexiones Seguras

El primer paso para usar un clúster es establecer una conexión desde nuestra laptop
al clúster. Cuando estamos sentados frente a una computadora (o de pie, o sosteniéndola
en nuestras manos o en nuestras muñecas), esperamos una pantalla visual con
iconos, widgets y quizás algunas ventanas o aplicaciones: una *interfaz gráfica de usuario*,
o GUI. Dado que los clústeres de computadoras son recursos remotos que se
conectan a través de interfaces lentas o intermitentes (especialmente WiFi y VPN), es
más práctico usar una *interfaz de línea de comandos*, o CLI, para enviar comandos
como texto plano. Si un comando devuelve resultados, también se imprimen como texto plano.
Los comandos que ejecutaremos hoy no abrirán una ventana para mostrar resultados gráficos.

Si alguna vez has abierto el Símbolo del Sistema (`cmd`) de Windows o la Terminal de macOS, entonces 
has visto una CLI. Si has tomado los cursos de *The Carpentries* sobre la Shell de UNIX o
Control de Versiones, tambien has usado la CLI en tu *máquina local* extensamente. La diferencia es que ahora
abrirás una CLI en una *máquina remota*, tomando algunas precauciones 
para que otras personas en la red no puedan ver (o cambiar) los comandos que estás ejecutando 
o los resultados que la máquina remota envía de vuelta. Para ello usaremos el protocolo 
Secure SHell (o SSH) para abrir una conexión de red cifrada entre dos máquinas, 
lo que te permitirá enviar y recibir texto y datos sin tener que preocuparte por ojos curiosos.

![connect-to-remote.svg](fig/connect-to-remote.svg){
  max-width="50%"
  alt="Conectarse a un clúster remoto. "
}

Los clientes SSH son generalmente herramientas de la línea de comandos, 
donde proporcionas la dirección de la máquina remota como único argumento obligatorio.
Sin embargo, si el nombre de usuario en el sistema remoto difiere del que usas localmente, 
también deberás proporcionarlo. Si tu cliente SSH tiene una interfaz gráfica, como PuTTY o MobaXterm,
configurarás estos argumentos antes de hacer clic en "conectar". 
Desde la terminal, escribirás algo como `ssh userName@hostname`, donde el argumento del comando es 
parecido a una dirección de correo electrónico: el símbolo "@" se usa para separar el nombre de usuario de la dirección de la máquina remota. 

Cuando inicias sesión en una laptop, tablet u otro dispositivo personal, normalmente se requiere un nombre de usuario, contraseña o patrón para evitar el acceso no autorizado. En estas situaciones, la probabilidad de que alguien más intercepte tu contraseña es baja, ya que registrar tus pulsaciones de teclas requiere una explotación maliciosa o acceso físico. Para sistemas como ``r config$remote$host`` que ejecutan un servidor SSH, cualquiera en la red puede iniciar sesión o intentarlo. Dado que los nombres de usuario a menudo son públicos o fáciles de adivinar, tu contraseña suele ser el eslabón más débil en la cadena de seguridad. A modo de mejorar la seguridad, muchos clústeres prohíben el inicio de sesión basado en contraseñas, requiriendo en su lugar que generes y configures un par de claves públicas-privadas con una contraseña mucho más fuerte. Incluso si tu clúster no lo requiere, la siguiente sección te guiará a través del uso de claves SSH y un agente SSH para fortalecer tu seguridad *y* facilitar el inicio de sesión en sistemas remotos.


### Mejor Seguridad con Claves SSH

En la sección de [Configuración](../learners/setup.md) proporciona instrucciones de cómo instalar una aplicación de terminal con SSH. 
Si no lo has hecho aún, abre una terminal con una línea de comandos similar a Unix en tu sistema.

Las llaves SSH son un método alternativo de autenticación para obtener acceso a sistemas de computación remotos. También pueden usarse para autenticar la
 transferencia de archivos o para acceder a sistemas de control de versiones remotos (como [GitHub][gh-ssh]). En esta sección crearás un par de claves SSH:

- una llave privada que guardas en tu propio computador, y
- una llave pública que puedes colocar en cualquier sistema remoto al que accedas.

:::::::::::::::::::::::::::::::::::::::::  caution

## Las llaves privadas son tu pasaporte digital seguro

Una llave privada que sea visible para cualquiera excepto tú debe considerarse comprometida, y debe ser destruida. Esto incluye tener permisos incorrectos en el directorio donde está almacenada (o una copia de él), atravesar cualquier red que no sea segura (cifrada), adjuntarla en correos electrónicos no cifrados, y hasta mostrarla en tu terminal.

Protege esta llave como si fuera la que abre la puerta principal de tu casa. En muchos sentidos, lo hace.
::::::::::::::::::::::::::::::::::::::::::::::::::

Independientemente del programa o sistema operativo que uses, *por favor* elige una contraseña corta o una larga fuerte que actúe como una capa de protección adicional para tu llave privada SSH.

:::::::::::::::::::::::::::::::::::::::::  callout

## Consideraciones para las Contraseñas de las Llaves SSH

Cuando se te solicite, introduce una contraseña segura que puedas recordar. Hay dos enfoques comunes para hacerlo:

1. Crea una contraseña larga memorable con algunos signos de puntuación y sustituciones de números por letras, de 32 caracteres o más. Las direcciones de calle funcionan bien; solo ten cuidado con ataques de ingeniería social o registros públicos.
2. Usa un gestor de contraseñas y su generador de contraseñas integrado con todas las clases de caracteres, de 25 caracteres o más. [KeePass][keepass] y [BitWarden][bitwarden] son dos buenas opciones.
3. Nada es **menos** seguro que una llave privada sin contraseña. Si omitiste la entrada de contraseña por accidente, vuelve atrás y genera un nuevo par de llaves *con* una contraseña fuerte.
::::::::::::::::::::::::::::::::::::::::::::::::::

#### Llaves SSH en Linux, Mac, MobaXterm, y Windows Subsystem for Linux

Una vez que has abierto una terminal, comprueba si ya existen llaves SSH y sus nombres
ya que las llaves existentes serán sobreescritas.

```bash
`r config$local$prompt` ls ~/.ssh/
```

Si `~/.ssh/id_ed25519` ya existe, tendrás que especificar un nombre diferente para el nuevo par de claves.

Genera un nuevo par de claves pública y privada utilizando el siguiente comando, que producirá una clave 
más robusta que la configuración predeterminada de `ssh-keygen` al emplear estas opciones:

- `-a` (valor predeterminado es 16): número de rondas de derivación de la contraseña; aumenta para ralentizar los ataques de fuerza bruta.
- `-t` (valor predeterminado es [rsa][wiki-rsa]): especifica el "tipo" o algoritmo criptográfico. `ed25519` especifica [EdDSA][wiki-dsa] con una clave de 256 bits;
  es más rápido que RSA con una fuerza comparable.
- `-f` (valor predeterminado es /home/user/.ssh/id\_algorithm): nombre del archivo donde se almacenará tu llave privada. El nombre de la llave pública será idéntico, con la extensión `.pub` añadida.

```bash
`r config$local$prompt` ssh-keygen -a 100 -f ~/.ssh/id_ed25519 -t ed25519
```

Cuando se te solicite, introduce una contraseña segura con las
[consideraciones anteriores en mente](#consideraciones-para-las-contraseñas-de-las-llaves-ssh).
Ten en cuenta que la terminal no parecerá cambiar mientras escribes la contraseña:
esto es intencional, por tu seguridad. Se te pedirá que la escribas nuevamente,
así que no te preocupes demasiado por errores de escritura.

Echa un vistazo en `~/.ssh` (usa `ls ~/.ssh`). Deberías ver dos archivos nuevos:

- tu llave privada (`~/.ssh/id_ed25519`): *no la compartas con nadie!*
- la llave pública compartible (`~/.ssh/id_ed25519.pub`): si un administrador
  del sistema te pide una llave, esta es la que debes enviar. Tambien es
  seguro subirla a sitios como GitHub: está pensada para ser vista.

:::::::::::::::::::::::::::::::::::::::::  callout

## Usa RSA para sistemas antiguos

Si la generacion de llaves falló porque ed25519 no está disponible, intenta
usar el criptosistema [RSA][wiki-rsa], auque es más antiguo aun es fuerte y confiable.
De nuevo, primero verifica si ya existe una llave:

```bash
`r config$local$prompt` ls ~/.ssh/
```

Si `~/.ssh/id_rsa` ya existe, tendrás que elegir un nombre distinto para el
nuevo par de llaves. Genérala como arriba, con estas opciones extra:

- `-b` define el número de bits en la llave. El valor predeterminado es 2048.
  EdDSA usa una longitud fija, por lo que esta opción no tendría efecto.
- `-o` (sin valor predeterminado): usa el formato de llave OpenSSH,
  en lugar de PEM.

```bash
`r config$local$prompt` ssh-keygen -a 100 -b 4096 -f ~/.ssh/id_rsa -o -t rsa
```

Cuando se te solicite, introduce una contraseña fuerte con las
[consideraciones anteriores en mente](#consideraciones-para-las-contraseñas-de-las-llaves-ssh).

Echa un vistazo en `~/.ssh` (usa `ls ~/.ssh`). Deberías ver dos archivos nuevos:

- tu llave privada (`~/.ssh/id_rsa`): *no la compartas con nadie!*
- la llave pública compartible (`~/.ssh/id_rsa.pub`): si un administrador
  del sistema te pide una llave, esta es la que debes enviar. Tambien es
  seguro subirla a sitios como GitHub: está pensada para ser vista.
  

::::::::::::::::::::::::::::::::::::::::::::::::::

#### Llaves SSH en PuTTY

Si usas PuTTY en Windows, descarga y utiliza `puttygen` para generar el par
de llaves. Consulta la [documentación de PuTTY][putty-gen] para más detalles.

- Selecciona `EdDSA` como tipo de llave.
- Selecciona `255` como tamaño o fuerza de llave.
- Haz clic en el boton "Generate".
- No necesitas introducir un comentario.
- Cuando se te solicite, introduce una contraseña fuerte con las
  [consideraciones anteriores en mente](#consideraciones-para-las-contraseñas-de-las-llaves-ssh).
- Guarda las llaves en una carpeta que otros usuarios del sistema no puedan leer.

Echa un vistazo en la carpeta que especificaste. Deberías ver dos archivos nuevos:

- tu llave privada (`id_ed25519`): *no la compartas con nadie!*
- la llave pública compartible (`id_ed25519.pub`): si un administrador
  del sistema te pide una llave, esta es la que debes enviar. Tambien es
  seguro subirla a sitios como GitHub: está pensada para ser vista.

### Agente SSH para un manejo mas sencillo de llaves

Una llave SSH es tan fuerte como la contraseña usada para desbloquearla, pero
por otro lado, escribir una contraseña compleja cada vez que te conectas a una
máquina es tedioso y se vuelve pesado muy rápido. Aquí es donde entra el
[Agente SSH][ssh-agent].

Usando un Agente SSH, puedes escribir la contraseña de la llave privada una vez
y luego el Agente la recuerda por cierto número de horas o hasta que cierres
sesion. A menos que un actor malintencionado tenga acceso físico a tu máquina,
esta herramienta mantiene tu contraseña segura y evita la molestia de ingresarla varias veces.

Solo recuerda tu contraseña, porque cuando expire en el Agente, tendrás que
escribirla de nuevo.

#### Agentes SSH en Linux, macOS y Windows

Abre tu aplicación de terminal y comprueba si hay un agente ejecutándose:

```bash
`r config$local$prompt` ssh-add -l
```

- Si obtienes un error como este,
  
  ```error
  Error connecting to agent: No such file or directory
  ```
  
  ... entonces necesitas iniciar el agente de la siguiente forma:
  
  ```bash
  `r config$local$prompt` eval $(ssh-agent)
  ```
  
  :::::::::::::::::::::::::::::::::::::::::  callout
  
  ## Que hay en un `$(...)`?
  
  La sintaxis de este comando de Agente SSH es inusual, según lo visto
  en la lección de Shell de UNIX. Esto se debe a que el comando `ssh-agent`
  crea una conexión a la que solo tú tienes acceso e imprime una serie de
  comandos de shell que pueden usarse para alcanzarla, pero *no los ejecuta!*
  
  ```bash
  `r config$local$prompt` ssh-agent
  ```
  
  ```output
  SSH_AUTH_SOCK=/tmp/ssh-Zvvga2Y8kQZN/agent.131521;
  export SSH_AUTH_SOCK;
  SSH_AGENT_PID=131522;
  export SSH_AGENT_PID;
  echo Agent pid 131522;
  ```
  
  El comando `eval` interpreta esta salida de texto como comandos y te permite
  acceder a la conexión del Agente SSH que acabas de crear.
  
  Podrías ejecutar cada línea de la salida de `ssh-agent` por tu cuenta y
  lograrás el mismo resultado. Usar `eval` solo lo hace más fácil.
  
  
  ::::::::::::::::::::::::::::::::::::::::::::::::::

- En caso contrario, si tu agente ya está ejecutándose: no lo modifiques.

Agrega tu llave al agente, con expiración de sesión después de 8 horas:

```bash
`r config$local$prompt` ssh-add -t 8h ~/.ssh/id_ed25519
```

```output
Enter passphrase for .ssh/id_ed25519: 
Identity added: .ssh/id_ed25519
Lifetime set to 86400 seconds
```

Durante ese periodo (8 horas), cada vez que uses esa llave, el Agente SSH la
proporcionará por ti sin que tengas que teclear una sola vez.

#### Agente SSH en PuTTY

Si usas PuTTY en Windows, descarga y utiliza `pageant` como agente SSH.
Consulta la [documentación de PuTTY][putty-agent].

### Transfiere tu Llave Pública

```{r, eval=is.null(config$remote$portal), echo=FALSE, results="asis"}
cat(
    paste(
        "```bash\n",
        config$local$prompt,
        " scp ~/.ssh/id_ed25519.pub ",
        config$remote$user,
        "@",
        config$remote$login,
        ":~/\n```",
        sep="")
)
```

```{r, eval=!is.null(config$remote$portal), echo=FALSE, results="asis"}
cat(
    paste(
        "Visit [",
        config$remote$portal,
        "](",
        config$remote$portal,
        ") to upload your SSH public key. (Remember, it's the one ending in `.pub`!)",
        sep="")
)
```

## Inicia sesión en el cluster

Abre tu terminal o cliente SSH gráfico y luego inicia sesión en el cluster.
Reemplaza ``r config$remote$user`` con tu nombre de usuario o el proporcionado
por el equipo instructor.

```bash
`r config$local$prompt` ssh `r config$remote$user`@`r config$remote$login`
```

Puede que se te pida la contraseña. Cuidado: los caracteres que escribes tras
el mensaje de contraseña no se muestran en la pantalla. La salida normal
volverá una vez que presiones `Enter`.

Puede que hayas notado que el prompt cambió cuando iniciaste sesión en el
sistema remoto usando la terminal (si iniciaste sesión con PuTTY esto no aplica
porque no ofrece una terminal local). Este cambio es importante porque ayuda
a distinguir en que sistema se ejecutaran los comandos que escribes. Este
cambio también es una pequeña complicación que tendremos que manejar durante
el taller. Lo que se muestra como prompt (que normalmente termina en `$`) en
la terminal cuando está conectada al sistema local y al remoto suele ser
diferente para cada usuario. Aun así, necesitamos indicar en qué sistema se
introducen los comandos, por lo que adoptaremos la siguiente convención:

- ``r config$local$prompt`` cuando el comando se introduce en una terminal
  conectada a tu computadora local
- ``r config$remote$prompt`` cuando el comando se introduce en una terminal
  conectada al sistema remoto
- `$` cuando en realidad no importa a que sistema esté conectada la terminal.

## Explorando tu directorio personal remoto

A menudo, muchas personas tienden a pensar en una instalación de computación de
alto rendimiento como una sola máquina gigante y mágica. A veces, se asume que
la computadora en la que iniciaron sesión es todo el cluster. Entonces, ¿qué
está pasando realmente?, ¿a qué computadora nos conectamos? El nombre de la
computadora actual se puede comprobar con el comando `hostname`. (Puede que
notes que el hostname actual también forma parte de nuestro prompt.)

```bash
`r config$remote$prompt` hostname
```

```output
`r config$remote$hoíst`
```

Así que definitivamente estamos en la máquina remota. Ahora, averiguemos donde
estamos ejecutando `pwd` para **p**rintar el **d**irectorio de trabajo.

```bash
`r config$remote$prompt` pwd
```

```output
`r config$remote$homedir`/`r config$remote$user`
```

¡Genial, sabemos donde estamos! Veamos qué hay en nuestro directorio actual:

```bash
`r config$remote$prompt` ls
```

```output
id_ed25519.pub
```

Los administradores del sistema pueden haber configurado tu directorio personal
con archivos, carpetas y enlaces (accesos directos) útiles a espacios reservados
para ti en otros sistemas de archivos. Si no lo hicieron, tu directorio personal
puede verse vacío. Para comprobarlo, incluye archivos ocultos en el listado:

```bash
`r config$remote$prompt` ls -a
```

```output
  .            .bashrc           id_ed25519.pub
  ..           .ssh
```

En la primera columna, `.` es una referencia al directorio actual y `..` a su
directorio padre (``r config$remote$homedir``). Puede que veas o no los otros
archivos, o archivos similares: `.bashrc` es un archivo de configuracion de la
shell, que puedes editar con tus preferencias; y `.ssh` es un directorio que
guarda llaves SSH y un registro de conexiones autorizadas.

### Instala tu llave SSH

:::::::::::::::::::::::::::::::::::::::::  callout

## Puede haber una mejor forma

Las políticas y prácticas para manejar llaves SSH varían entre clústeres HPC:
sigue las indicaciones proporcionadas por las personas administradoras o la
documentación. En particular, si hay un portal en línea para gestionar llaves
SSH, usa eso en lugar de las instrucciones aquí descritas.
::::::::::::::::::::::::::::::::::::::::::::::::::

Si transferiste tu llave pública SSH con `scp`, deberias ver
`id_ed25519.pub` en tu directorio personal. Para "instalar" esta llave, debe
estar listada en un archivo llamado `authorized_keys` dentro de la carpeta `.ssh`.

Si la carpeta `.ssh` no apareció arriba, entonces aun no existe: créala.

```bash
`r config$remote$prompt` mkdir ~/.ssh
```

Ahora, usa `cat` para mostrar tu llave pública, pero redirige la salida y
añádela al archivo `authorized_keys`:

```bash
`r config$remote$prompt` cat ~/id_ed25519.pub >> ~/.ssh/authorized_keys
```

¡Eso es todo! Desconéctate y luego intenta iniciar sesión de nuevo en el remoto:
si tu llave y el agente se configuraron correctamente, no se te pedirá la
contraseña de tu llave SSH.

```bash
`r config$remote$prompt` logout
```

```bash
`r config$local$prompt` ssh `r config$remote$user`@`r config$remote$login`
```

[gh-ssh]: https://docs.github.com/en/authentication/connecting-to-github-with-ssh
[keepass]: https://keepass.info
[bitwarden]: https://bitwarden.com
[wiki-rsa]: https://en.wikipedia.org/wiki/RSA_\(cryptosystem\)
[wiki-dsa]: https://en.wikipedia.org/wiki/EdDSA
[putty-gen]: https://tartarus.org/~simon/putty-prerel-snapshots/htmldoc/Chapter8.html#pubkey-puttygen
[ssh-agent]: https://www.ssh.com/academy/ssh/agent
[putty-agent]: https://tartarus.org/~simon/putty-prerel-snapshots/htmldoc/Chapter9.html#pageant

:::::::::::::::::::::::::::::::::::::::: keypoints

- Un sistema HPC es un conjunto de máquinas conectadas en red.
- Los sistemas HPC normalmente proporcionan nodos de acceso y un conjunto de nodos de trabajo.
- Los recursos en nodos independientes (de trabajo) pueden variar en volumen y tipo
  (cantidad de RAM, arquitectura de procesador, disponibilidad de sistemas de
  archivos montados en red, etc.).
- Los archivos guardados en un nodo están disponibles en todos los nodos.
::::::::::::::::::::::::::::::::::::::::::::::::::
